ACORDAO-COMPLETO-2542481

ACÓRDÃO 4203/2022 ATA 25/2022 - PRIMEIRA CÂMARA

VISTO, relatado e discutido o pedido de reexame interposto por Edson Luis Mesadri contra o Acórdão 15200/2021-TCU-Primeira Câmara, que considerou ilegal seu ato inicial de aposentadoria.
ACORDAM os Ministros do Tribunal de Contas da União, reunidos em sessão da 1ª Câmara, ante as razões expostas pelo Relator e com fundamento nos arts. 32 e 48 da Lei 8.443/1992, em:
9.1. conhecer do pedido de reexame para, no mérito, dar-lhe provimento parcial;
9.2. tornar sem efeito o item 9.2.3. do Acórdão 15200/2021-TCU-Primeira Câmara;
9.3 determinar ao Tribunal Regional do Trabalho da 12ª Região/SC que:
9.3.1. avalie, para o interessado nestes autos, as balizas subjetivas da decisão judicial transitada em julgado proferida na Ação Ordinária 2004.34.00.048565-0, novo número 0039464-12.2004.4.01.3400, que tramitou na 7ª Vara Federal da Seção Judiciária Federal do Distrito Federal/DF, apresentada pela Associação Nacional dos Servidores da Justiça do Trabalho - Anajustra, adotando como referência, para tanto, os critérios definidos pelo Supremo Tribunal Federal no julgamento do RE 573.232/SC, já que, para que o ex-servidor seja beneficiário do mencionado julgado, faz-se necessário que: (i) comprove ter concedido autorização expressa para que a aludida entidade associativa pudesse representá-lo na ação ordinária referida; e (ii) demonstre que, à época do protocolo da ação, era filiado à mencionada associação;
9.3.2. após a verificação do item 9.3.1, aplique, para a parcela decorrente da incorporação de "quintos" pelo exercício de funções após 8/4/1998, a depender da análise do caso concreto, a modulação de efeitos definida no Recurso Extraordinário 638.115/CE;
9.3.3. encaminhe a este Tribunal documentos comprobatórios das providências adotadas em atendimento aos itens 9.3.1 e 9.3.2 acima, em conjunto com o novo ato de aposentadoria, a ser emitido por força do subitem 9.2.5 do Acórdão 15200/2021-TCU-Primeira Câmara; 
9.4. encaminhar cópia deste Acórdão ao recorrente, com a informação de que o inteiro teor do Relatório e do Voto que o fundamentam está disponível no endereço eletrônico www.tcu.gov.br/acordaos.

Pedido de reexame interposto por Edson Luis Mesadri contra o Acórdão 15.200/2021-1ª Câmara, que julgou ilegal e negou registro ao ato de aposentadoria emitido pelo Tribunal Regional do Trabalho da 12ª Região/SC em favor de seu ex-servidor.

Primeira Câmara

3. Recorrente: Edson Luis Mesadri (XXX.972.029-XX)

13.1. Ministros presentes: Walton Alencar Rodrigues (Presidente), Benjamin Zymler, Vital do Rêgo e Jorge Oliveira (Relator).
13.2. Ministros-Substitutos presentes: Augusto Sherman Cavalcanti e Weder de Oliveira.

JORGE OLIVEIRA

Ministro Walton Alencar Rodrigues.

Trata-se de pedido de reexame interposto por Edson Luis Mesadri (peças 18-32) contra o Acórdão 15200/2021-TCU-Primeira Câmara (peça 8) , que julgou ilegal e negou registro ao ato de aposentadoria emitido pelo Tribunal Regional do Trabalho da 12ª Região/SC em favor de seu ex-servidor.
2. 	A Secretaria de Recursos - Serur deste Tribunal assim instruiu o feito (peças 43 e 44) :
"INTRODUÇÃO
1.	Trata-se de pedido de reexame (peças 18-32) interposto pelo Sr. Edson Luis Mesadri, ex-servidor do TRT/12ª Região, por meio do qual se insurge contra o Acórdão 15200/2021-TCU-Primeira Câmara (peça 8) , que teve como relator o Excelentíssimo Senhor Ministro Walton Alencar Rodrigues.
1.1	A deliberação recorrida apresenta o seguinte teor:
VISTOS, relatados e discutidos estes autos de processo de aposentadoria de ex-servidor do Tribunal Regional do Trabalho da 12ª Região/SC.
ACORDAM os Ministros do Tribunal de Contas da União, reunidos em sessão da Primeira Câmara, diante das razões expostas pelo relator e com fundamento na Constituição Federal, art. 71, inciso III e IX, e na Lei 8.443/1992, arts. 1º, inciso V, e 39, inciso II, em:
9.1. considerar ilegal a presente concessão e negar registro ao respectivo ato;
9.2. determinar ao órgão de origem que adote as seguintes providências, sob pena de responsabilidade solidária da autoridade administrativa omissa:
9.2.1. dê ciência do inteiro teor desta deliberação ao interessado no prazo de quinze dias e faça juntar aos autos o comprovante dessa notificação nos quinze dias subsequentes;
9.2.2. promova a exclusão, no prazo 15 (quinze) dias, contados a partir da ciência desta deliberação, da rubrica apontada em face de manifesta ilegalidade, uma vez que o seu pagamento não encontra respaldo na jurisprudência deste Tribunal;
9.2.3. promova o destaque das parcelas de quintos incorporada com amparo em funções comissionadas exercidas entre 8/4/1998 a 4/9/2001, transformando-as em "Parcela Compensatória" a ser absorvida por quaisquer reajustes futuros, consoante decidido pelo STF no RE 638.115/CE;
9.2.4. suspenda os pagamentos realizados com base nos atos ora impugnados;
9.2.5. emita novo ato de aposentadoria e submeta-o a registro deste Tribunal no prazo de trinta dias, após corrigidas as falhas que ensejaram a ilegalidade do ato;
9.3. dispensar a devolução dos valores indevidamente recebidos de boa-fé pelo interessado, nos termos do Enunciado 106 da Súmula de Jurisprudência deste Tribunal  (grifos acrescidos) .
HISTÓRICO 
2.	Conforme consta do ato de peça 3, o Sr. Edson Luis Mesadri ocupou função comissionada posteriormente ao advento da Lei 9.624/1998, cuja correspondente parcela de quintos foi incorporada aos seus proventos, razão por que foi determinado ao órgão de origem que procedesse à adequação da aludida parcela, conforme modulado pelo Supremo Tribunal Federal no âmbito do RE 638.115. Demais disso, foi observada a inclusão da parcela "opção" nos seus proventos, resultando em ostensivo descumprimento ao disposto no art. 40, caput e § 2º, da Constituição Federal, com redação dada pela Emenda Constitucional 20/1998.
2.1.	O interessado não se insurge contra o entendimento constante nos autos acerca da ilegalidade da inclusão da "opção" em seus proventos.
ADMISSIBILIDADE
3.	Reitera-se o exame de admissibilidade efetuado pelo Sar/Serur (peça 33) , ratificado pelo Excelentíssimo Senhor Ministro-Relator Jorge Oliveira (peça 37) , que concluiu pelo conhecimento do pedido de reexame, todavia sem atribuição de efeito suspensivo, nos termos dos artigos 32, I, e 48 da Lei 8.443/1992, c/c os artigos 285, § 2º, e 286, parágrafo único, do RI/TCU.
EXAME DE MÉRITO
Delimitação
4.1	Constitui objeto do presente recurso definir se o Acórdão 15200/2021-TCU-Primeira Câmara afrontou o julgamento do RE 638.115/CE.
5.         Do direito à incorporação de quintos decorrente do exercício de função comissionada e/ou cargo em comissão, no período entre 8/4/1998 a 4/9/2001 (RE 638.115/CE) 
5.1.	O recorrente aduz que é beneficiário de decisão judicial transitada em julgado, que lhe assegura a incorporação de quintos decorrente do exercício de função comissionada e/ou cargo em comissão, no período entre 8/4/1998 a 4/9/2001, com base nos seguintes argumentos:
5.2.	O interessado foi, sim, beneficiário por ação coletiva transitada em julgado, movida pela Associação Nacional dos Servidores da Justiça do Trabalho (ANAJUSTRA) de nº 2004.34.00.048565-0.
Análise
5.3	Convém, de pronto, transcrever excerto do voto condutor do Acórdão recorrido, que trata da irregularidade em relação aos quintos:
 (...) o ato contém parcelas referentes à incorporação de quintos, cuja concessão utilizou tempo de funções comissionadas exercidos após o advento da Lei 9.624/1998, o que contrariava, em uníssono, a pacífica Jurisprudência do Supremo Tribunal Federal e do Tribunal de Contas da União.
De fato, desde a sessão ordinária de 19/3/2015, nos autos do RE 638115, em tema de repercussão geral (395) , o STF considerava que ofendia "o princípio da legalidade a decisão que concede a incorporação de quintos pelo exercício de função comissionada no período de 8/4/1998 até 4/9/2001, cessada a ultratividade das incorporações em qualquer hipótese".
Na ocasião, o STF, entretanto, modulando os efeitos da referida decisão, desobrigou a devolução dos valores recebidos de boa-fé pelos servidores até a data do referido julgado.
Ocorre que, na sessão ordinária de 18/12/2019, em embargos de declaração, opostos por representantes de servidores dos três poderes, o mesmo STF revisitou a matéria tratada e, embora tenha reafirmado a ilegalidade dos pagamentos de quintos ora analisados, optou por determinar a continuidade dos pagamentos que tenham por fundamento decisão judicial transitada em julgado, modulando, mais uma vez, os efeitos da decisão embargada, para manter, até a sua integral absorção por reajustes futuros, o pagamento dos que continuavam recebendo o benefício, seja por força de decisão administrativa, seja de decisão judicial, mesmo sem trânsito em julgado.
Desta forma, a decisão da Suprema Corte de dezembro de 2019, ainda que não vincule o julgamento dos atos de pessoal a cargo do controle externo, alterou, de forma decisiva e radical, com repercussão geral, todo o entendimento deste Tribunal, em relação à mais absoluta ilegalidade do pagamento dos quintos e às naturais consequências que se deviam extrair do ato irregular, autorizando a continuidade do pagamento, mesmo em face de sua reconhecida ilegalidade.
A partir dessa decisão da Suprema Corte, todos os servidores que não tinham nem jamais tiveram direito legítimo à incorporação passaram a receber os quintos incorporados.
Sendo assim, com ressalvas da minha posição pessoal, considerando a informação da Sefip de que os quintos irregulares estão sendo pagos ao ex-servidor em razão de decisão administrativa, anuo à proposta da unidade, no sentido de que seja determinado ao gestor de pessoal do órgão de origem que promova, na folha de pagamento do servidor, o destaque dos valores correspondentes a quintos incorporados com amparo em funções comissionadas exercidas entre 8/4/1998 a 4/9/2001, transformando-os em "Parcela Compensatória" a ser absorvida por quaisquer reajustes futuros, consoante decidido pelo STF no aludido RE 638.115/CE (grifos acrescidos) .
5.4.	Ocorre que o recorrente alega haver decisão judicial transitada em julgado favorável à incorporação dos quintos no período entre 8/4/1998 a 4/9/2001. Caso comprovado o trânsito em julgado, bem como ser o interessado beneficiário da decisão, caberá ao órgão de origem observar a modulação de efeitos fixada pelo Supremo Tribunal Federal no RE 638.115, de modo a manter a parcela de quintos incorporados no referido período.
5.5.	Registra-se, por oportuno, que, ainda que comprovado o trânsito em julgado, isso, por si só, não possui o condão de alterar o julgamento pela ilegalidade do ato, pois que o e. STF deixou assente que a incorporação de quintos no período de 8/4/1998 até 4/9/2001 ofende o princípio da legalidade, nos termos da tese firmada em sede de repercussão geral, Tema 395. Ademais, o provimento judicial somente impede a suspensão dos pagamentos das parcelas indevidas (Acórdão 3842/2020-TCU-Primeira Câmara) .
5.6.	Nesse sentir, opina-se pela negativa de provimento do presente recurso.
CONCLUSÃO
6.	       Da análise de mérito, conclui-se que, relativamente à parcela "quintos", incorporada no período de 8/4/1998 até 4/9/2001, caso o interessado comprove, perante o órgão de origem, ser beneficiário de decisão judicial transitada em julgado, poderá ser mantida a continuidade dos pagamentos imune à absorção por reajustes futuros, consoante modulação de efeitos fixada pelo Supremo Tribunal Federal no RE 638.115.
6.1.	Por conseguinte, deve-se negar provimento ao presente recurso.
7.	Ante o exposto, submetem-se os autos à consideração superior, propondo-se, com fundamento no art. 48 da Lei 8.443/1992:
a) conhecer do recurso e, no mérito, negar-lhe provimento, sem prejuízo de observar que, relativamente à parcela "quintos", incorporada no período de 8/4/1998 até 4/9/2001, caso o interessado comprove, perante o órgão de origem, ser beneficiário de decisão judicial transitada em julgado, poderá ser mantida a continuidade dos pagamentos imune à absorção por reajustes futuros, consoante modulação de efeitos fixada pelo Supremo Tribunal Federal no RE 638.115:
b) informar o recorrente e demais interessados do acórdão a ser proferido, destacando que o relatório e o voto que o fundamentam podem ser acessados por meio do endereço eletrônico www.tcu.gov.br/acordaos."
3.	O Ministério Público junto ao TCU - MPTCU, representado pelo Procurador Marinus Marsico, apresentou concordância com a proposta da Serur (peça 45) .
É o relatório.

não há

Procurador Marinus Marsico

PEDIDO DE REEXAME. APOSENTADORIA. PAGAMENTO DA VANTAGEM DENOMINADA "OPÇÃO". "QUINTOS" DECORRENTES DO EXERCÍCIO DE FUNÇÕES COMISSIONADAS APÓS EDIÇÃO DA LEI 9.624/1998. AÇÃO PROPOSTA POR ASSOCIAÇÃO DE CLASSE. NECESSIDADE DE AFERIÇÃO SE DECISÃO JUDICIAL COM TRANSITO EM JULGADO ALCANÇA O CASO CONCRETO PARA APLICAR A MODULAÇÃO DE EFEITOS CONFERIDA NO RE 638.115/CE. CONHECIMENTO E PROVIMENTO PARCIAL DO RECURSO.

APOSENTADORIA (APOS)

Secretaria de Recursos - Serur

Analisa-se pedido de reexame interposto por Edson Luis Mesadri contra o Acórdão 15200/2021-TCU-Primeira Câmara, que considerou ilegal e negou registro a seu ato de aposentadoria.
A ilegalidade do ato de pessoal restou consignada por dele constar:
a) o pagamento da vantagem denominada "opção", com proventos de aposentadoria superiores à última remuneração contributiva do servidor em atividade, em descumprimento ao art. 40, caput e § 2º, da Constituição Federal, com redação dada pela Emenda Constitucional 20/1998; e 
b) o pagamento de parcela referentes à incorporação de "quintos" decorrentes do exercício de funções comissionadas após o advento da Lei 9.624/1998.
A decisão impugnada contém determinações ao órgão de origem para que, dentre outras ações, providencie o destaque da parcela paga a título de "quintos" incorporados no período de 8/4/1998 a 4/9/2001, transformando-a em parcela compensatória, a ser absorvida por quaisquer reajustes futuros, de acordo com a modulação estabelecida pelo STF no RE 638.115/CE.
Em síntese, o recorrente alega que:
a) é beneficiário de decisão judicial transitada em julgado que lhe assegura a incorporação de "quintos" decorrente do exercício de função comissionada e/ou cargo em comissão no período entre 8/4/1998 a 4/9/2001, proferida no Processo 2004.3400.048565-0/DF da Justiça Federal de Primeiro Grau - Seção Judiciária do Distrito Federal, movido pela Associação Nacional dos Servidores da Justiça do Trabalho - Anajustra; e
b) o STF, no julgamento dos embargos com efeitos infringentes no RE 638.115/CE, Tema 395 da repercussão geral, firmou posicionamento pela constitucionalidade da incorporação assentada na garantia da coisa julgada e da segurança jurídica.
Em conclusão, pede que este Tribunal reconheça a legalidade do ato de aposentação, concedendo-lhe o consequente registro.
Ao instruir o feito, a Serur, com a posterior concordância do MPTCU, posicionou-se pela negativa de provimento, tendo em conta que: 
a) a comprovação do trânsito em julgado, por si só, não possui o condão de alterar o julgamento pela ilegalidade do ato de aposentadoria pela Corte de Contas, pois o STF deixou assente que a incorporação de "quintos" após o advento da Lei 9.624/1998 ofende o princípio da legalidade; e 
b) caso comprovado o trânsito em julgado, bem como ser o interessado beneficiário da decisão, caberá ao órgão de origem observar a modulação de efeitos fixada pelo Supremo Tribunal Federal, de modo a manter a parcela de quintos incorporados no referido período.
Inicialmente, ratifico o despacho exarado no sentido de que o pedido de reexame deve ser conhecido, porquanto preenche os requisitos de admissibilidade previstos no artigo 48 da Lei 8.443/1992.
Anuo às análises empreendidas pela Serur e pelo MPTCU, cujos fundamentos incorporo às minhas razões de decidir, mas verifico serem necessários ajustes no encaminhamento, conforme passo a expor.
Observo, de início, que a determinação deste TCU para que fosse promovido o destaque da parcela de "quintos" decorreu da carência de informações nos autos, razão pela qual fundou-se na premissa de que "quintos" irregulares estariam sendo pagos ao ex-servidor em razão de decisão administrativa.
Lembro que o entendimento fixado em regime de repercussão geral pelo STF é no sentido de que "ofende o princípio da legalidade a decisão que concede a incorporação de quintos pelo exercício de função comissionada no período de 8/4/1998 até 4/9/2001, ante a carência de fundamento legal" (Tema 395, RE 638.115/CE) .
Todavia, como é de amplo conhecimento, tal posicionamento sofreu modulação de efeitos em sede de embargos de declaração, quando o Supremo Tribunal garantiu a continuidade dos pagamentos dos "quintos" fundados em decisão judicial transitada em julgado.
Apesar disso, não há nestes autos comprovação nem de que, à época do protocolo da mencionada ação, o interessado fosse filiado à Anajustra, nem de sua expressa autorização para que a associação o representasse na ação. Em alinhamento com a jurisprudência do STF - temas de repercussão geral 82 e 499 - o TCU considera essas condições indispensáveis para que a decisão possa beneficiar o interessado, conforme assentado, por exemplo, nos Acórdãos 3.529/2021 e 12.096/2021, ambos da 1ª Câmara.
Por essa razão, cabe dar provimento parcial ao recurso para substituir a determinação contida no item 9.2.3. do Acórdão recorrido, para que o TRT/12ª Região avalie, no caso concreto, as balizas subjetivas da decisão judicial, pois, para que o ex-servidor seja beneficiário do mencionado feito, faz-se necessário que: (i) comprove ter concedido autorização expressa para que a aludida entidade associativa pudesse representá-lo na ação ordinária referida; e (ii) demonstre que, à época do protocolo da ação, era filiado à mencionada associação.
Só após a referida análise poderá ser seguido o entendimento do STF no Recurso Extraordinário 638.115/CE quanto à manutenção definitiva dos "quintos" incorporados pelo exercício de funções após 8/4/1998 ou sua conversão em parcela compensatória absorvível, a depender do caso concreto.
Não obstante, em alinhamento à jurisprudência desta Corte, o ato em exame deve ser considerado ilegal e ter seu registro negado. Nesse particular, os argumentos recursais devem ser rejeitados.
Ante o exposto, VOTO pela adoção da minuta de acórdão que submeto a este Colegiado.
TCU, Sala das Sessões, em 26 de julho de 2022.
JORGE OLIVEIRA 
Relator